【裁判字號】    98,易,656
【裁判日期】    980429
【裁判案由】    偽造文書
【裁判全文】
臺灣板橋地方法院刑事判決               98年度易字第656號
公  訴  人  臺灣板橋地方法院檢察署檢察官
被      告  乙○○
            甲  ○
上列被告因偽造文書案件，經檢察官提起公訴（九十七年度偵字
第一七四九九號）及移請併案審理（台灣台南地方法院檢察署九
十七年度偵字第一０四八四號），被告於準備程序中就被訴事實
為有罪之陳述，經法官告知簡式審判程序之旨，並聽取公訴人及
被告之意見後，依刑事訴訟法第二百七十三條之一第一項規定，
本院裁定進行簡式審判程序，並判決如下：
  主  文
乙○○共同行使明知為不實之事項，而使公務員登載於職務上所
掌之公文書，足以生損害於公眾，處有期徒刑陸月，如易科罰金
，以銀元參佰元即新台幣玖佰元折算壹日，減為有期徒刑參月，
如易科罰金，以銀元參佰元即新台幣玖佰元折算壹日。緩刑肆年
。
甲○共同行使明知為不實之事項，而使公務員登載於職務上所掌
之公文書，足以生損害於公眾，處有期徒刑伍月，如易科罰金，
以銀元參佰元即新台幣玖佰元折算壹日，減為有期徒刑貳月又拾
伍日，如易科罰金，以銀元參佰元即新台幣玖佰元折算壹日。緩
刑參年。
  事  實
一、乙○○為使泰國籍人士WANPHEN SHIU（中文姓名：潘雯萍，
    現於內政部入出國移民署臺北三峽收容中心，其所涉偽造文
    書罪嫌部分，業經臺灣板橋地方法院檢察署檢察官為不起訴
    處分）以「假結婚」之方式來臺為其工作，竟以新臺幣（下
    同）五萬元及招待至泰國旅遊之代價，徵得甲○同意與WANP
    HEN SHIU結婚，乙○○及甲○均明知WANPHEN SHI及甲○無
    結婚真意，竟仍與姓名年籍不詳綽號「阿華」之成年女子及
    綽號「阿亮」之張晉源（另由台灣台南地法院檢察署檢察官
    為不起訴處分）基於行使使公務員登載不實之犯意聯絡，於
    民國九十二年十二月八日一同前往泰國，並安排甲○與WANP
    HE N SHIU 於同年十二月十一日在泰國辦妥不實之結婚登記
    ，取得結婚證書後，持該不實之結婚證書前往駐泰國臺北經
    濟文化辦事處辦理認證手續，取得結婚證書、認證文書等相
    關文件後返台。再由甲○及「阿華」於同年十二月二十九日
    ，持結婚登記相關文件，至臺南縣新化鎮○○街三十一巷十
    一號臺南縣新化鎮戶政事務所辦理結婚登記，使該管公務員
    經形式審查後，即將此不實之婚姻關係事項登載於其職務上
    所掌之戶籍登記簿公文書，並據以發給戶籍謄本，足以生損
    害於戶政機關對戶籍及身分管理之正確性。嗣潘雯萍（WANP
    HEN SHIU）以依親名義來臺後，並接續由甲○、「阿華」陪
    同WANPHEN SHIU於九十三年二月二十七日，向負責台南縣地
    區外國人居留業務之臺南縣警察局外事課之承辦人員申辦潘
    雯萍之中華民國外僑居留證，使潘雯萍得以入境居留，使該
    管不知情之公務員將該不實婚姻關係事項，登載在職務上所
    掌之公文書上，並發給其中華民國外僑居留證（證號RD0000
    0000），足生損害於警察機關對於外國人居留管理之正確性
    ，而WANPHEN SHIU亦未與甲○有何夫妻生活，逕在乙○○所
    經營位於臺中縣潭子鄉○○路○段六０五巷四０號之小吃店
    及桃園地區等地工作。嗣於九十七年四月二日凌晨約零時三
    十分許，因警在桃園縣龜山鄉○○街二四一巷三十三號二樓
    彤勝有限公司員工宿舍內查獲非法打工之WANPHE N SHIU ，
    而循線查悉上情。
二、案經臺北縣政府警察局樹林分局報告臺灣桃園地方法院檢察
    署呈請臺灣高等法院檢察署檢察長令轉臺灣板橋地方法院檢
    察署檢察官偵查起訴及由台灣台南地方法院檢察署移請併案
    審理。
  理  由
一、按除被告所犯為死刑、無期徒刑、最輕本刑為三年以上有期
    徒刑之罪或高等法院管轄第一審案件者外，於第一次審判期
    日前之準備程序進行中，被告先就被訴事實為有罪之陳述時
    ，審判長得告知被告簡式審判程序之旨，並聽取當事人、代
    理人、辯護人及輔佐人之意見後，裁定進行簡式審判程序，
    刑事訴訟法第二百七十三條之一第一項定有明文。經核，本
    件被告乙○○、甲○所犯均係死刑、無期徒刑、最輕本刑為
    三年以上有期徒刑以外之罪，其於準備程序中就被訴事實為
    有罪之陳述，經法官告知簡式審判程序之旨，並聽取公訴人
    、被告之意見後，本院爰依首揭規定，裁定進行簡式審判程
    序。
二、新舊法比較適用
(一)刑法第二條：
    查被告行為後，刑法第二條第一項於九十四年二月二日以華
    總一義字第○九四○○○一四九○一號令修正公布，並自九
    十五年七月一日起施行；修正後刑法第二條第一項規定，已
    將新舊法律適用之「從新從輕」原則，改採「從舊從輕」原
    則，而此規定僅係規範行為後法律變更所生新舊法律比較適
    用之準據法，並非實體刑罰法律，自不生行為後法律變更之
    比較適用之問題，應逕行適用新法第二條第一項之規定。
(二)刑法第二百十四條之使公務員登載不實罪，法定刑得科銀元
    五百元以下罰金，據修正後刑法施行法增訂第一條之一：「
    中華民國九十四年一月七日刑法修正施行後，刑法分則編所
    定罰金之貨幣單位為新臺幣。九十四年一月七日刑法修正時
    ，刑法分則編未修正之條文定有罰金者，自九十四年一月七
    日刑法修正施行後，就其所定數額提高為三十倍。但七十二
    年六月二十六日至九十四年一月七日新增或修正之條文，就
    其所定數額提高為三倍」及刑法第三十三條第五款修正為：
    「主刑之種類如下：五、罰金：新臺幣一千元以上，以百元
    計算之」等規定，是依修正後之法律，刑法第二百十四條之
    使公務員登載不實罪所得科處之罰金刑最高為新臺幣一萬五
    千元、最低為新臺幣一千元；然依被告行為時之刑罰法律，
    即罰金罰鍰提高標準條例第五條第一項（第一條所定得提高
    倍數之規定，於本條例修正後制定之法律，不適用之）及修
    正前刑法第三十三條第五款規定之罰金最低額銀元一元計算
    ，該罪之罰金刑最高為銀元五千元，最低額為銀元一元，若
    換算為新臺幣，最高額雖與新法同為新臺幣一萬五千元，然
    最低額僅為新臺幣三元。因此，比較上述修正前、後之刑罰
    法律，自以被告行為時關於科處罰金刑之法律較有利於被告
    。
(三)修正後刑法第四十一條第一項前段關於得易科罰金之折算標
    準，由「得以一元以上三元以下折算一日」（按：此規定配
    合修正前罰金罰鍰提高標準條例第二條【現已刪除】規定，
    就其原定數額提高為一百倍折算一日，則最高應以銀元三百
    元折算一日，經折算為新臺幣後，應以新臺幣九百元折算為
    一日），提高為「以新臺幣一千元、二千元或三千元折算一
    日」，並刪除「因身體、教育、職業、家庭之關係或其他正
    當事由，執行顯有困難」之條件。是以修正前刑法所定易科
    罰金之折算標準金額較低，自係修正前刑法第四十一條第一
    項前段規定較為有利。
(四)綜合上述各條文修正前、後之比較，並依諸「新舊刑法關於
    刑之規定，雖同採從輕主義，係適用最有利於行為人之法律
    ，既曰法律，自較刑之範圍為廣，比較時應就罪刑有關之共
    犯、未遂犯、連續犯、牽連犯、結合犯以及累犯加重、自首
    減輕、暨其他法定加減原因、與加減例等一切情形，綜其全
    部之結果，而為比較，再適用有利於行為人之法律處斷」（
    參照最高法院二十四年上字第四六三四號判例要旨）及修正
    後刑法第二條第一項前段、後段規定之「從舊、從輕」原則
    ，爰依整體比較結果，適用被告行為時之法律，即修正前刑
    法之相關規定，予以論處。
三、訊據被告乙○○、甲○針對上揭事實均坦承不諱，核與證人
    即同案被告WANPHEN SHIU於警詢及偵查中之證述相符，此外
    ，復有泰國辦理結婚登書及結婚證書、結婚登記申請書、戶
    籍謄本及外僑居留資料各一份在卷可稽，是足見被告乙○○
    、甲○之上開自白，應合於事實，洵堪採信。本件事證業臻
    明確，被告犯行堪為認定，應依法論科。
四、論罪科刑：
(一)按「外交部及駐外館處受理簽證申請時，應衡酌國家利益、
    申請人個別情形及其國家與我國關係決定准駁；其有下列各
    款情形之一，外交部或駐外館處得拒發簽證：一在我國境內
    或境外有犯罪紀錄或曾遭拒絕入境、限令出境或驅逐出境者
    。二曾非法入境我國者。三患有足以妨害公共衛生或社會安
    寧之傳染病、精神病或其他疾病者。四對申請來我國之目的
    作虛偽之陳述或隱瞞者。五曾在我國境內逾期停留、逾期居
    留或非法工作者。六在我國境內無力維持生活，或有非法工
    作之虞者。七所持護照或其外國人身分不為我國承認或接受
    者。八所持外國護照逾期或遺失後，將無法獲得換發、延期
    或補發者。九所持外國護照係不法取得、偽造或經變造者。
    十有事實足認意圖規避法令，以達來我國目的者。十一有從
    事恐怖活動之虞者。十二其他有危害我國利益、公共安全、
    公共秩序或善良風俗之虞者。」外國護照簽證條例第十二條
    第一項定有明文。又「持外國護照申請簽證，應填具簽證申
    請書表，並檢具有效外國護照及最近六個月內之照片，送外
    交部或駐外使領館、代表處、辦事處或其他經外交部授權機
    構（以下簡稱駐外館處）核辦。」「外交部及駐外館處得要
    求申請人面談、提供旅行計畫、親屬關係證明、健康檢查合
    格證明、無犯罪紀錄證明、財力證明、來我國目的證明、在
    我國之關係人或保證人資料及其他審核所需之證明文件。」
    外國護照簽證條例施行細則第五條第一項、第三項亦定有明
    文。依前揭規定可知，外國人民申請進入臺灣地區，其申請
    入境之事由是否屬實，主管機關外交部及駐外館處應為實質
    審查，以判斷其真實與否，並非一經聲明，即有登載之義務
    。
(二)次按外國人取得居留資格後，應於十五日內，向主管機關申
    請外僑居留證，九十六年十二月二十六日修正公布前之入出
    國及移民法第二十二條前段定有明文。已入國者，得以書面
    委託他人代辦申請居留事項；申請居留案件，其資料不符或
    欠缺者，應於主管機關通知送達翌日起十五日內補正；外國
    人申請外僑居留證，應備外僑居留證申請書、護照及居留簽
    證、其他證明文件，及最近半身脫帽正面照片二張，送主管
    機關（內政部入出國及移民署設立前，此項業務係由外國人
    居留地之警察局辦理），此觀九十七年二月十四日修正公布
    前之入出國及移民法施行細則第八條第一項、第八條之一及
    外國人停留居留及永久居留辦法第五條第一項、第十八條等
    規定甚明。綜上規定，足認主管機關核發外僑居留證時，係
    依申請人所持業經實質審查通過之外國人居留簽證等文件，
    據以形式審查而登載於其職務上所掌之公文書。至於核發外
    僑居留證後，主管機關事後雖應對該外國人執行查察登記其
    從事之活動是否與居留目的相符等實質事項，惟此僅係主管
    機關事後查察、判斷有無撤銷外僑居留證事由存在之規範，
    此觀外國人居留或永久居留查察登記辦法第二條、第五條、
    第六條之規定，亦甚明確，自不得以此反謂主管機關核發外
    僑居留證時，即有實質審查權限。是以，被告WANPHEN SHIU
    等人持內容不實之戶籍謄本等資料前往臺南縣警察局申辦外
    僑居留證，致使承辦員，將其等所申報不實之居留事由（即
    依親），登載於外僑居留證上，仍係使公務員登載不實事項
    於職務上所掌文書之行為。
(三)核被告乙○○、甲○所為，均係犯刑法第二百十六條、第二
    百十四條之行使使公務員登載不實文書罪。其等使公務員登
    載不實公文書之低度行為為行使之高度行為所吸收而不另論
    罪。被告乙○○、甲○與同案被告WANPHEN SHIU、綽號「阿
    亮」之張晉源、綽號「阿華」之不詳姓名年籍成年女子等人
    ，對於向我國戶政機關辦理虛偽不實之結婚登記，再將記載
    前揭不實事項之戶籍謄本等證明文件，於九十三年二月二十
    七日向警察局辦理外僑居留證之行為，均有犯意聯絡及行為
    分擔，皆為共同正犯。其等先後行使明知為不實之事項，而
    使公務員登載於職務上所掌之公文書犯行，係於密切接近之
    時、地實施，各行為獨立性極為薄弱，且係基於使同案被告
    WANPHEN SHIU非法入境之目的，依一般社會健全觀念，難以
    強行分開，應視為數個舉動之接續施行，合為包括之一行為
    予以評價，屬接續犯，僅論以一罪。移送併案審理部份，與
    本件犯罪事實係屬同一案件，本院自應併與審理。爰審酌被
    告等人之犯行造成戶政機關、警察機關對於登記資料管理正
    確性之影響、其素行、智識程度、犯罪動機、目的、手段、
    行為時所受刺激、犯後坦承等一切情狀，茲分別量處如主文
    所示之刑，暨諭知易科罰金之折算標準。再按中華民國九十
    六年罪犯減刑條例業於九十六年七月四日公布，自九十六年
    七月十六日起施行。查
    本件被告等人之犯罪時間均係在九十六年四月二十四日前，
    合於上開減刑條例第二條第一項第三款規定，且非同條例第
    三條所定不得減刑之罪，是併依上開減刑條例規定，各減其
    二分之一之刑，併諭知易科罰金之折算標準。末按又被告乙
    ○○、甲○等二人均未曾受有期徒刑以上刑之宣告，其等因
    一時失慮，偶罹刑典，事後已坦承犯行，深具悔意，經此刑
    之宣告後，應知警惕而無再犯之虞，本院因認暫不執行其等
    之刑為當，予以宣告乙○○緩刑四年，及甲○緩刑三年，以
    啟自新。
據上論斷，應依刑事訴訟法第二百七十三條之一第一項、第二百
九十九條第一項前段，刑法第二條第一項前段、修正前第二十八
條、第二百十六條、第二百十四條、修正前第四十一條第一項前
段、修正前第七十四條第一款，罰金罰鍰提高準條例第一條前段
、第二條，現行法規所訂貨幣單位折算新台幣條例第二條，中華
民國九十六年罪犯減刑條例第二條第一項第三款、第七條、第九
條，判決如主文。
中    華    民    國    98    年    4     月    29    日
                  刑事第五庭  法  官    胡堅勤
上列正本證明與原本無異。
如不服本判決，應於判決送達後10日內敘明上訴理由，向本院提
出上訴狀 (應附繕本) ，上訴於臺灣高等法院。其未敘述上訴理
由者，應於上訴期間屆滿後20日內向本院補提理由書「切勿逕送
上級法院」。
                              書記官    梁宜庭
中    華    民    國    98    年    4     月    29    日
附錄本案論罪科刑法條全文
中華民國刑法第214條
明知為不實之事項，而使公務員登載於職務上所掌之公文書，足
以生損害於公眾或他人者，處三年以下有期徒刑、拘役或五百元
以下罰金。
刑法第216條
行使第二百十條至第二百十五條之文書者，依偽造、變造文書或
登載不實事項或使登載不實事項之規定處斷。


司法院資訊處製作；財團法人民間司法改革基金會備份。
